---
title: 'Le `{tidyverse}` : `{forcats}` et `{stringr}`'
author: "Marie VAUGOYEAU"
date: "07/02/2023"
output:
  pdf_document:
    toc: yes
---

```{r setup, include=FALSE}
knitr::opts_chunk$set(echo = TRUE, message = FALSE, warning = FALSE)
```
  
# Introduction  
## Historique  
Le `{tidyverse}` s'appelait encore le `hadleyverse` il y a quelques année,  c'est-à-dire `l'univers de Hadley` pour [Hadley Wickham](https://hadley.nz/) son génial créateur.  
Le but de Hadley est de rendre l'analyse données plus facile, plus rapide et surtout **plus fun** et je trouve que cela transparaît dans ses packages !  
Le `{tidyverse}` c'est l'ensemble des packages open-source développé par Hadley et son équipe (Hadley travaille maintenant pour RStudio en plus de plusieurs universités) qui partagent la même philosophie, la même structure de données (le fameux format `tidy`) et la même syntaxe.  
  
## Le format `tidy`  
Le format `tidy`repose sur la répétition des lignes des individus afin de limiter le nombre de colonnes.  
Dans le plus stricte cas, le format `tidy` ne présente que 3 colonnes :  

_ Identification de l'individu, *par exemple* : `nom_du_pays`, `num_bague_identification`,...  
_ Variables mesurées, *par exemple* : `variable` peut prendre comme modalités `superficie`, `taille_population`, `PIB` ou `masse`, `taille`, `longueur_du_bec`...  
_ Valeur de la mesure. **Attention**, le format `tidy` ne supporte par plusieurs type de données dans la même colonne !  
  
## La syntaxe `tidyverse`  
Non détaillée ici, je vous invite à consulter le [tidyverse style guide](https://style.tidyverse.org/index.html).  
  
## Les packages concernés  
_ [`ggplot2`](https://ggplot2.tidyverse.org/) : Visulisation des données  
_ [`dplyr`](https://dplyr.tidyverse.org/) : Manipulation des données (filtrer, trier,...) à ne pas confondre avec `tidyr` qui manipule le format du jeu de données. Présenté [le 7 février sur twitch](https://www.twitch.tv/videos/1730949759).   
_ [`tidyr`](https://tidyr.tidyverse.org/) : Modification du format du jeu de données pour en faire un jeu de donnée `tidy`. Présenté [le 7 février sur twitch](https://www.twitch.tv/videos/1730949759).    
_ [`readr`](https://readr.tidyverse.org/) : Lecture rapide de fichiers de données format `csv` et autres. **Attention** : format `xslx` non pris en charge, il faut utiliser le package [`readxl`](https://readxl.tidyverse.org/) qui fait partie du `tidyverse` au sens large mais qui n'est pas attaché par défaut quand on fait `library(tidyverse)`   
_ [`purrr`](https://purrr.tidyverse.org/) : Permet le remplacement d'un grand nombre de boucles *aujourd'hui*    
_ [`tibble`](https://tibble.tidyverse.org/) : Format des données `tidy`  
_ [`stringr`](https://stringr.tidyverse.org/) : Manipulation des chaînes de caractères. *Vu aujourd'hui*     
_ [`forcats`](https://forcats.tidyverse.org/) : Manipulation des variables facteurs `factors`. *Vu aujourd'hui*      
  
```{r import_tidyverse}
library(tidyverse)
```
  
# Projecteur sur :  
## `{forcats}`  
Le package `{forcats}` permet de manipuler les facteurs en modifiant les modalités, en leur réordonnants...     
Quasiment toutes les fonctions de ce package commencent par `fct_` pour montrer qu'elles manipulent directement les vecteurs (contrairement aux fonctions du `tidyverse` présentées le mois dernier qui agissent sur un jeu de données `tibble` ou non). 
  
Qu'est ce qu'un facteur ? C'est un vecteur avec des modalités ordonnées, c'est-à-dire que derrière les mots il y a un vecteur numérique.  
Cette valeur numérique est accessible via la fonction `fct_anon()` qui permet aussi d'anonymiser.  
*Exercice : Utilisation du jeu de données `{starwars}`*  
```{r forcats}
starwars %>% 
  glimpse()

# Qu'est-ce qu'un facteur ?
starwars$name %>% fct_anon()
starwars$hair_color %>% fct_anon()
```
  
### Analyser les facteurs  
```{r forcats_analyse}
# compter les modalités
starwars$eye_color %>% fct_count()
starwars %>% count(eye_color)

# afficher l'intégralité des modalité
starwars$species %>%  fct_unique()
```
  
### Modifier les facteurs  
```{r forcats_modifs}
# combiner les colonnes
fct_cross(starwars$sex, starwars$gender, sep = "/")

# en dplyr avec la fonction glue() du package {glue}
mutate(
  starwars,
  sexgenre = glue::glue("{sex}/{gender}")
)

# changer les valeurs de gender -> sex
starwars_mod <- starwars %>% 
  mutate(
    sexe = sex %>% as_factor(),
    genre = fct_recode(
      gender, 
      male = "masculine", 
      female = "feminine"
    )
  )

# homogénéiser les niveaux
fct_unify(list(starwars_mod$sexe, starwars_mod$genre))
```
  
### Changer l'ordre des modalités  
```{r forcats_ordre}
## origine
starwars %>% 
  ggplot() +
  aes(x = eye_color) +
  geom_bar() +
  theme_classic()

## en fonction de la frequence
starwars %>% 
  ggplot() +
  aes(x = fct_infreq(eye_color)) +
  geom_bar() +
  theme_classic()

## descendant
starwars %>% 
  ggplot() +
  aes(x = fct_infreq(eye_color) %>% fct_rev()) +
  geom_bar() +
  xlab("couleur des yeux") +
  theme_classic()

## ordre au hasard
starwars %>% 
  ggplot() +
  aes(x = fct_infreq(eye_color) %>% fct_shuffle()) +
  geom_bar() +
  xlab("couleur des yeux") +
  theme_classic()

```
  
Ressources intéressantes :  
  
_ [le cheatsheet de `{forcats}`](https://raw.githubusercontent.com/rstudio/cheatsheets/main/factors.pdf)  
_  [la vignette de `{forcats}`](https://forcats.tidyverse.org/articles/forcats.html)  
  
## `{stringr}`  
Le package `{stringr}` permet de manipuler facilement des chaînes de caractères.  
Comme les fonctions du package `{forcats}`, les fonctions du package `{stringr}` agit sur un vecteur, non un jeu de données et commencent majoritairement par `str_`.  
  
### Manipulation de base  
*Création et manipulation de chaînes de caractères*  
```{r stringr, error=TRUE}

# texte <- c('c'est', 'ceci')

```
  
```{r stringr_suite}

texte <- c("c'est", "l'idée", "folle", "qu'une", "femme", "est", "une", "personne")

# calcul longeur
str_c(texte, collapse = " ") %>% 
  str_length()

str_length(texte)

# extraire une partie
str_c(texte, collapse = " ") %>%  
  str_sub(start = -8L)
str_sub(texte, start = 2, end = 5)

# trier par ordre alphabétique
str_sort(texte)
str_rank(texte)

# séparer selon un marqueur
str_split(texte, "'", simplify = TRUE)
texte %>% 
  str_split("e")

```
  
### Initiation au `regex`  
Le `regex` est l’abréviation de `regular expression`, soit `expression régulière`.  
L'expression régulière permet de détecter des structures particulières, des `pattern` dans du texte.  
*Par exemple, en tant qu'être humain il est facile de savoir que `blabla@truc.much` a le format d'une adresse e-mail. L'ordinateur, lui a besoin qu'on le "guide" sur le format que l'on cherche.  
En regex, une adresse e-mail se traduit par `[:alphanum:]+@[:alphanum:]+\\.[:alphanum:]{2,10}`.  
  
```{r regex_exemple, error = TRUE}
str_detect(texte, "e")
str_extract(texte, "[aeiou]")
str_extract_all(texte, "[aeiou]", simplify = TRUE)

# attention au `.` qui remplace n'importe quel caractère
str_detect(texte, ".")
str_detect(autre_texte, "\.")
```
```{r suite_regex_exemple}
str_detect(texte, "\\.")

autre_texte <- "Le féminisme."
str_locate_all(autre_texte, "sm")

# détection de ponctuation
str_detect(texte, "[:punct:]")
str_detect(autre_texte, "[:punct:]")

```
  
### Modification du texte  
```{r stringr_regex, error = TRUE}

# à la première itération
str_replace(texte, "une", "un")
texte %>% 
  str_c(collapse = " ") %>% 
  str_replace("une", "un")

# ou à chaque fois
texte %>% 
  str_c(collapse = " ") %>% 
  str_replace_all("une", "un")

# passer en minuscule
autre_texte %>% 
  str_to_lower()
# ou en majuscule
autre_texte %>% 
  str_to_upper()
# lettre capitale pour chaque première lettre de mots
autre_texte %>% 
  str_to_title()

# passer en minuscule les noms des colonnes d'un jeu de données
iris %>% 
  rename_with(str_to_lower) %>% 
  glimpse()

```

Ressources intéressantes :  
  
_ [le cheatsheet de `{stringr}`](https://github.com/rstudio/cheatsheets/blob/main/strings.pdf)  
_  [la page de `{stringr}`](https://stringr.tidyverse.org/)   
  